【裁判字號】    96,上易,61
【裁判日期】    970415
【裁判案由】    損害賠償
【裁判全文】
臺灣高等法院花蓮分院民事判決          96年度上易字第61號
上  訴  人  丙○○
訴訟代理人  丁○○
被  上訴人  華南產物保險股份有限公司
法定代理人  戊○○
訴訟代理人  乙○○
上列當事人間請求損害賠償事件，上訴人對於台灣台東地方法院
中華民國96年8月23日95年度訴字第89號第一審判決提起上訴，
本院於民國97年3月21日言詞辯論終結，判決如下：
    主      文
上訴駁回。
第二審訴訟費用由上訴人負擔。
    事實及理由
一、被上訴人於原審起訴主張：上訴人於民國93年6月21日下午7
    時許，在飲用酒類後酒精濃度達每公升0.54毫克，駕駛車牌
    U7-5099號自用小貨車沿臺東縣臺東市○○○路由東向西行
    駛，駛至該路633巷巷口時，欲左轉進入該巷道，未注意轉
    彎車應讓直行車先行，且須行至交叉路口中心處始得左轉，
    不得占用來車道搶先左轉，適有訴外人甲○○亦同在飲用酒
    類後，及因駕照被吊銷處於無駕駛執照之情況下，駕駛PVM-
    332號重型機車搭載女兒林懷恩，沿同路對向而來駛至同處
    ，亦未注意車前狀況，二車發生碰撞，致林懷恩當場受有重
    傷，延至同年7月9日上午10時15分因出血性休克，肝、腎衰
    竭而死亡。被上訴人為上訴人前開汽車之強制汽車責任保險
    之保險人，依強制汽車責任保險法規定，對林懷恩之遺屬即
    其父母甲○○、王秀鎂給付新台幣（下同）140萬6,663元。
    因上訴人為酒醉駕駛，爰依修正前強制汽車責任保險法第27
    條第1款規定，代位甲○○、王秀鎂依侵權行為法則向被上
    訴人求償上項金額，及自支付命令聲請狀繕本送達翌日起至
    清償日止，按年息5%計算之利息。原審判決按上訴人與訴外
    人甲○○之過失程度，認上訴人應負有60%賠償責任，而判
    命上訴人應給付被上訴人84萬3,998元，及自支付命令聲請
    狀繕本送達翌日即95年2月22日起至清償日止，按年息5%計
    算之利息，駁回其餘之訴。
二、上訴人則以：本件上訴人所駕駛之前開車輛，另有向被上訴
    人投保酗酒駕車責任保險，且本件強制責任保險被上訴人理
    賠後曾承諾不向上訴人求償，被上訴人自不得再向上訴人請
    求給付。原審判命上訴人給付之部分不當，爰提起上訴，聲
    明原判決不利於上訴人部分廢棄；廢棄部分，被上訴人在第
    一審之訴駁回（原判決駁回被上訴人超逾84萬3,998元本息
    部分之訴，未據被上訴人提起上訴，已經確定）。
三、兩造不爭執事項：
  1.上訴人於前揭時、地，飲酒後酒精濃度達每公升0.54毫克，
    駕駛車輛與訴外人甲○○騎乘之機車發生碰撞，致甲○○搭
    載之乘客林懷恩傷重不治。
  2.上訴人及訴外人甲○○所涉公共危險罪嫌，分經臺東地方法
    院檢察署檢察官偵查後為緩起訴處分確定（93年度偵字第15
    78號）；所涉過失致人於死罪部分，則經臺東地方法院判處
    上訴人有期徒刑8月，緩刑4年，訴外人甲○○有期徒刑4月
    ，如易科罰金，以300元折算1日確定（93交簡字第19號）。
  3.被上訴人為上訴人前開汽車之強制汽車責任保險之保險人，
    訴外人林懷恩死亡後，被上訴人依強制汽車責任保險法規定
    ，已對訴外人林懷恩之遺屬給付140萬6,663元。上訴人於刑
    事程序進行中與被害人家屬達成調解賠償180萬元，其中140
    萬6,663 元為強制責任險理賠，另被上訴人依與上訴人之汽
    車第三人責任保險條款約定，賠償被害人家屬39萬3,337元
    。
  4.本件車禍當時，上訴人係領有合法之駕駛執照，且車牌號碼
    U7-5099 號自用小貨車有向被上訴人投保強制責任保險，而
    車牌號碼PVM-332 號重型機車，則未投保強制汽車責任保險
    。本件被上訴人並未向財團法人汽車交通事故特別補償基金
    請求分擔。
  5.本件交通事故經送臺灣省花東區車輛行車事故委員會鑑定結
    果認：「丙○○酒精濃度過量於夜間駕駛自小貨車行經設有
    行車管制號誌之交岔路口左轉時，未注意對向來車，轉彎車
    未讓直行車先行，為肇事主因；甲○○酒精濃度過量，無照
    於夜間駕駛重型機車行經設有行車管制號誌之交岔路口，未
    注意車前狀況，為肇事次因。」，兩造對原審認定上訴人與
    訴外人甲○○於本件車禍應負之過失程度分別為60%、40%，
    並不爭執。
四、本件爭點及得心證理由
  1.上訴人所保之酗酒險，有無影響本件之求償？
    按被保險汽車發生交通事故，加害人有酒醉或吸食毒品、迷
    幻藥而駕車者，保險人仍應依強制汽車責任保險法規定給付
    受害人保險金，但得在給付範圍內，向加害人求償，94年1
    月14日修正前強制汽車責任保險法第27條第1項第1款定有明
    文。該條規定為強制汽車責任保險制度所特有，基於保障受
    害人之政策性目的，擴大保險人之承保範圍，但為懲罰「被
    保險人」之「惡意」行為，並平衡保險人之利益，賦予保險
    人得代位行使受害人對於惡意被保險人之損害賠償請求權，
    使該被保險人負終局責任。是保險人依上開條文行使之權利
    ，並非新生之求償權，條文所稱之「求償」，應係名詞之誤
    用，實應為「代位權」，此觀同法修正後於第29條已明文規
    定保險人得代位行使請求權人對被保險人之請求權益明。經
    查，本件被告於車禍發生後，經警測得呼氣酒精濃度達每公
    升0.54毫克，而汽車駕駛人飲酒後其吐氣所含酒精成份超過
    每公升0.25毫克以上者，不得駕車，為道路交通安全規則第
    114條第2款所明定。則本件上訴人於駕車前飲酒之情形，已
    構成上開法條所稱之「酒醉」情形，且所駕駛之車輛未至交
    叉路口中心處即搶先左轉，釀生本件車禍，使被害人林懷恩
    死亡等情，足見上訴人駕駛車輛疏未注意發生碰撞，已有過
    失，並與林懷恩之死亡間，有相當因果關係，堪予認定。臺
    灣省花東區車輛行車事故委員會鑑定結果亦認：上訴人酒精
    濃度過量於夜間駕駛自小貨車行經設有行車管制號誌之交岔
    路口左轉時，未注意對向來車，轉彎車未讓直行車先行，為
    肇事主因；訴外人甲○○酒精濃度過量，無照於夜間駕駛重
    型機車行經設有行車管制號誌之交岔路口，未注意車前狀況
    ，為肇事次因。從而，上訴人自應對林懷恩之死亡負侵權行
    為損害賠償責任，而被上訴人於給付林懷恩父母甲○○、王
    秀鎂上開強制汽車責任保險金後，基於法定債權之移轉，本
    於修正前強制汽車責任保險法第27條第1款規定代位請求上
    訴人賠償即屬有據，應予准許。上訴人所執另有投保酗酒險
    ，與本件強制汽車保險係屬二事，無礙於被上訴人依修正前
    強制汽車責任保險法第27條第1款規定代位請求之權利。
  2.兩造是否有約定，被上訴人就本件關於強制責任理賠部分賠
    償是否有同意不代位求償？
    查證人即本件車禍發生後負責理賠之承辦人張明寬於原審證
    稱：本件為伊辦理包括任意險及強制險部分之理賠，但強制
    險部分因是否求償係由總公司辦理，並非當地經辦人可以同
    意，伊應無同意不求償等語。衡以強制汽車責任保險與一般
    商業保險不同係屬公辦民營性質，且主管機關就保險人辦理
    之情形，亦有一定之勾稽制度，為被上訴人陳述在卷，則前
    開證人所稱未同意不求償一情，應堪採信。此外，上訴人聲
    請訊問之證人甲○○於本院證稱：不記得本件車禍調解當時
    ，有無保險公司人員在場，亦不記得保險公司人員有無承諾
    在賠償金160萬元範圍內不予追償，故上訴人抗辯被上訴人
    承辦人曾承諾不向上訴人求償，即屬無據，不可採信。
五、按損害之發生或擴大，被害人與有過失者，法院得減輕賠償
    金額，或免除之；前二項之規定，於被害人之代理人或使用
    人與有過失者，準用之，民法第217條第1項、第3項分別定
    有明文。此項規定之目的，在謀求加害人與被害人間之公平
    ，故在裁判上法院得以職權減輕或免除之，最高法院著有85
    年台上字第1756號判例可資參照。經查，本件被害人林懷恩
    係由其父甲○○騎乘機車搭載後發生車禍而死亡，林懷恩係
    因藉訴外人甲○○駕駛機車載送而擴大其活動，則訴外人甲
    ○○應係林懷恩之使用人無訛。本件經鑑定結果，亦認訴外
    人甲○○於本件車禍發生時，呼氣酒精濃度亦達每公升0.98
    毫克已過量，復無適當之駕駛執照於夜間駕駛重型機車行經
    設有行車管制號誌之交岔路口，未注意車前狀況，係本件車
    禍發生之次因而有過失，則訴外人甲○○既為林懷恩之使用
    人，於本件車禍之發生亦同有過失，則自應減輕上訴人之損
    害賠償責任。兩造於本院對上訴人與訴外人甲○○應負之過
    失程度比例各為60%、40%乙節，不予爭執，則上訴人賠償責
    任應減輕40%而負60%比例為適當。從而，經減輕賠償金額後
    ，上訴人應負之損害額為84萬3,998元（1,406,663×60%＝8
    43,998，元以下4捨5入）。
六、綜上所述，本件上訴人酒醉駕車，發生本件車禍，致被害人
    林懷恩死亡，被上訴人依修正前強制汽車責任保險法第27條
    第1款規定，於賠償被害人之遺屬140萬6,663元後，代位請
    求上訴人賠償，洵屬有據，並因被害人之使用人甲○○於本
    件車禍之發生亦與有過失，應減輕上訴人40%賠償責任。從
    而，被上訴人請求上訴人給付84萬3,998元，及自支付命令
    聲請狀繕本送達翌日即95年2月22日起至清償日止，按年息
    5%計算之利息，為有理由，原審判令上訴人應給付上項金額
    之本息，核無不當，上訴人猶執陳詞提起上訴，請求廢棄此
    部分判決，為無理由，應予駁回。
七、據上論結，本件上訴無理由，依民事訴訟法第449條第1項、
    第463條、第78條，判決如主文。
中    華    民    國    97    年    4     月    15    日
                            民事庭審判長法  官  謝志揚
                                        法  官  賴淳良
                                        法  官  劉雪惠
右為正本係照原本作成。
本件不得上訴。
                                        書記官  李德霞
中    華    民    國    97    年    4     月    15    日


司法院資訊處製作；財團法人民間司法改革基金會備份。
